臺灣高等法院臺南分院刑事裁定
110年度毒抗字第54號
抗  告  人
即  被  告  甲○○


送達代收人  李珮瑜
上列抗告人因聲請觀察勒戒案件，不服臺灣臺南地方法院中華民
國109年12月21日109年度毒聲字第385號裁定，提起抗告，本院
裁定如下：
    主  文
抗告駁回。
    理  由
一、本件抗告意旨略以：抗告人即被告(以下稱抗告人)甲○○遭查
    獲後，因屬初犯，且尚有另案於偵查中，檢察事務官曾當庭
    表示，會徵詢檢察官意見決定是否與被告為附命完成戒癮治
    療之緩起訴處分，被告亦提出陳報狀請求檢察官准予緩起訴
    處分，然期間檢察官未再開庭詢問被告意見，即向原審法院
    聲請觀察、勒戒，足見檢察官為決定對被告實施監禁式之觀
    察、勒戒處分前，並未徵詢被告意見，遑論將被告意見納入
    部分審酌事項(如被告是否罹患疾病，依其病症是否有不宜
    令入勒戒處所監禁之情形等)，檢察官毫未給予被告就此部
    分陳述意見之機會，難認符合正當法律程序原則，且顯有怠
    惰或濫用裁量權之明顯瑕疵情事，原審疏未查明，實有違誤
    。再者，觀察勒戒及強制戒治並非現行有效之執行方式，其
    所造成不利影響顯逾所得達成之成效，且於本案，並非無其
    他替代手段(如附命完成戒癮治療之緩起訴處分)。又被告現
    於大學任職，平日業務繁忙，倘被告遭送戒治處所觀察、勒
    戒，將造成其職務中斷，亦恐遭大學予以不續聘，致被告工
    作權影響甚鉅，並使其更難以復歸社會。且被告患有後天免
    疫缺乏症候群，需長期服藥控制，現今監所內之醫療資源多
    為不足，對被告之身體健康權恐有危害之虞。故被告不適宜
    以監禁式的觀察勒戒，應採社區式戒癮治療，對被告工作權
    及身體權保障均較有利，本案檢察官聲請違反比例原則，顯
    有裁量怠惰之情形，構成裁量瑕疵，原審未查，存有違誤之
    處，請求撤銷原裁定，准予以戒癮治療替代觀察、勒戒處分
    。
二、原裁定意旨略以：抗告人基於施用第二級毒品甲基安非他命
    之犯意，於民國109年5月31日下午5時30分許，在臺南市○○
    區○○路00號5樓D室租屋處，以將甲基安非他命放置於玻璃球
    內，燒烤吸食其煙霧之方式，施用第二級毒品甲基安非他命
    1次。嗣經警於109年6月1日上午7時許在臺南市○區○○○街00
    號住處搜索，扣得甲基安非他命2包等物，並得其同意採集
    尿液送驗結果，呈現甲基安非他命、安非他命陽性反應。上
    情經被告坦承不諱，並有嘉義縣警察局布袋分局偵查隊搜索
    扣押筆錄、扣押物品目錄表、勘察採證同意書、代號與真實
    姓名對照表、立人醫事檢驗所109年6月19日濫用藥物尿液檢
    驗報告、高雄市立凱旋醫院109年7月20日高市凱醫驗字第65
    078號濫用藥物成品檢驗鑑定書在卷可參，應依毒品危害防
    制條例第20條第1項、觀察勒戒處分執行條例第3條第1項規
    定，裁定送觀察勒戒等語。
三、經查，抗告人於上開時、地，施用第二級毒品甲基安非他命
    ，為警持原審法院核發之搜索票，搜索其上開住處，扣得大
    麻、甲基安非他命、咖啡包等物，經其同意採尿送驗，結果
    呈安非他命、甲基安非他命陽性反應一節，業據抗告人於警
    詢、偵訊時自白有施用甲基安非他命之事實不諱(見警卷第7
    頁；偵卷第21至22頁、第35頁)，並有勘察採證同意書、代
    號與真實姓名對照表、搜索票、搜索扣押筆錄、扣押物品目
    錄表、扣案物品照片、立人醫事檢驗所濫用藥物尿液檢驗報
    告、法務部法醫研究所毒物化學鑑定書、高雄市立凱旋醫院
    濫用藥物成品檢驗鑑定書等附卷可參(見警卷第14至24頁；
    偵卷第43頁、第49頁、第75頁、第81頁)，是抗告人確有施
    用第二級毒品行為，堪以認定。又抗告人未曾因施用毒品案
    件經觀察勒戒，有臺灣高等法院被告前案紀錄表可參。從而
    ，參照上開說明，原審以抗告人有上揭施用毒品行為，裁定
    送勒戒處所觀察、勒戒，其認事用法，並無不合。
四、抗告人雖以前詞請求撤銷原審裁定，惟按毒品危害防制條例
    第20條第1項及第23條第2項之程序，於檢察官先依刑事訴訟
    法第253條之1第1項、第253條之2之規定，為附命完成戒癮
    治療之緩起訴處分時，或於少年法院（地方法院少年法庭）
    認以依少年事件處理法程序處理為適當時，不適用之（第1
    項）。前項緩起訴處分，經撤銷者，檢察官應依法追訴（第
    2項）。第1項所適用之戒癮治療之種類、其實施對象、內容
    、方式與執行之醫療機構及其他應遵行事項之辦法及完成戒
    癮治療之認定標準，由行政院定之（第3項），毒品危害防
    制條例第24條定有明文。法務部基於防制毒品危害之刑事政
    策，鑑於對若干施用毒品者，若僅施以徒刑不足以斷絕毒癮
    ，乃由檢察機關與行政院合作，依毒品危害防制條例第24條
    第3項之授權，制定「毒品戒癮治療實施辦法及完成戒癮治
    療認定標準」，賦予檢察官審酌個案情形，援引毒品危害防
    制條例第24條之規定，改以緩起訴處分方式轉介毒品施用者
    前往醫療院所治療，惟是否給予施用毒品者為附命完成戒癮
    之緩起訴處分，事屬檢察官之職權，非法院所得審酌。顯見
    前揭行政院所定「毒品戒癮治療實施辦法及完成治療認定標
    準」，係於檢察官已決定對施用毒品之被告為附命完成戒癮
    治療之緩起訴處分時，始有適用餘地，殊無反持上開標準之
    規定內容或將之作反面解釋，用以審查檢察官就個案情節選
    擇「聲請法院裁定觀察、勒戒」，或「為附命完成戒癮治療
    之緩起訴處分」之裁量有無違法不當之標準。
五、次按毒品危害防制條例第20條第1項規定「犯第10條之罪者
    ，檢察官『應』聲請法院裁定，或少年法院（地方法院少年法
    庭）應先裁定，令被告或少年入勒戒處所觀察、勒戒，其期
    間不得逾2月」，於97年4月30日始修正公布（同年10月30日
    施行）同條例第24條之規定，將「初犯」及「5年後再犯」
    （本件被告行為後已修正為「3年後再犯」）之施用毒品處
    遇由單軌制（即監禁式的觀察、勒戒）改為雙軌制（即觀察
    、勒戒與檢察官緩起訴處分附命完成戒癮治療）。刑事訴訟
    法第253條之1第1項明定「被告所犯為死刑、無期徒刑或最
    輕本刑3年以上有期徒刑以外之罪，檢察官參酌刑法第57條
    所列事項及公共利益之維護，認以緩起訴為適當者，得定1
    年以上3年以下之緩起訴期間為緩起訴處分，其期間自緩起
    訴處分確定之日起算。」是檢察官適用刑事訴訟法第253條
    之1第1項對被告為緩起訴處分，除應符合上述輕罪原則外，
    自應「參酌刑法第57條所列事項及公共利益之維護」，並「
    認以緩起訴為適當」者，始得為之。檢察官是否適用該規定
    對被告為緩起訴處分，自得本於上開規定事項及立法目的，
    妥為斟酌、裁量，始予決定。被告並非當然享有為附命完成
    戒癮治療之緩起訴處分之權利，被告縱提出該項聲請或表明
    希望檢察官緩起訴附命完成戒癮治療之處分，亦僅在促請檢
    察官注意得否予以適用，檢察官並不受被告聲請或陳述意願
    之拘束。是檢察官就此裁量權之行使苟無濫用或不當情形，
    自不得任意指為違法（最高法院103年度台上字第2464號判
    決參照）。再者，檢察官是否依第24條第1項適用刑事訴訟
    法第253條之1第1項、第253條之2對施用毒品之被告為緩起
    訴處分，既然應「參酌刑法第57條所列事項及公共利益之維
    護」，並「認以緩起訴為適當者」，可見檢察官仍應以向法
    院聲請觀察、勒戒為原則，於例外符合上揭緩起訴處分之要
    件時，始得另為附命完成戒癮治療之緩起訴處分，而檢察官
    經裁量結果，如認為適於為緩起訴處分者，固須於緩起訴處
    分中說明其判斷之依據，惟其如認為應向法院聲請觀察、勒
    戒者，此時因係適用原則而非例外，自無需贅語交代不適於
    為緩起訴處分之理由。
六、本件抗告人雖屬初犯施用毒品犯行，然抗告人於109年6月1
    日為警查獲時，經合法搜索扣得其持有菸草2包、白色結晶
    物2包、咖啡包1包等物，經檢驗後菸草2包均含有大麻成分
    、結晶物2包均含有甲基安非他命成分、咖啡包1包含有4-甲
    基乙基卡西酮等第三級毒品成分，持有毒品數量不少，抗告
    人於警詢時自承自102年初起開始施用第二級毒品，可見抗
    告人施用毒品期間甚長，毒癮甚深，且平常即可透過管道持
    有數量不少之各式毒品，再依抗告人為警查獲時自其行動電
    話採證之通訊對話紀錄，顯示其透過網際網路結交同好，且
    可能涉有販賣毒品之嫌，有各該對話紀錄及被告警詢、偵訊
    筆錄在卷可憑(見警卷第2至6頁、25至46頁；偵卷第22至25
    頁)，抗告人雖曾具狀向檢察官表明希望以緩起訴處分附命
    戒癮治療方式戒絕毒癮，惟依前揭說明，此舉僅係促請檢察
    官注意，並無拘束檢察官決定之效力，檢察官仍得衡酌情形
    決定所採取之方式，何況本案於考量刑法第57條所列事項與
    公共利益之維護，檢察官逕行聲請對被告觀察、勒戒，其裁
    量之職權行使並無濫用或違法不當情形，應予尊重。
七、綜上所述，原審法院依臺灣臺南地方檢察署檢察官之聲請，
    裁定應將抗告人送勒戒處所施以觀察、勒戒，經核於法尚無
    不合。抗告意旨，請求撤銷原裁定，為無理由，應予駁回。
八、依刑事訴訟法第412條，裁定如主文。
中　　華　　民　　國　　110 　年　　1 　　月　　29　　日
                  刑事第六庭    審判長法　官  張瑛宗
                                      法　官  林逸梅
                                      法　官  李秋瑩
以上正本證明與原本無異。
不得再抗告。
　　　　　　　　　　　　　　　　　　　書記官　劉紀君
中　　華　　民　　國　　110 　年　　1 　　月　　29　　日